【裁判字號】    98,訴,1148
【裁判日期】    990205
【裁判案由】    損害賠償等
【裁判全文】
臺灣臺中地方法院民事判決  98年度訴字第1148號
原      告  戊○○
訴訟代理人  熊賢祺  律師
複代理人    薛任智  律師
            丁○○
            甲○○
被      告  丙○○
訴訟代理人  許博堯  律師
            乙○○
當事人間損害賠償等事件，本院於中華民國99年1月25日言詞辯
論終結，判決如下：
    主    文
被告應給付原告新臺幣壹佰零捌萬玖仟柒佰貳拾元及自民國九十
八年六月十二日起至清償日止按年息百分之五計算之利息。
原告其餘之訴駁回。
訴訟費用由被告負擔百分之四十三，餘由原告負擔。
本判決原告勝訴部分於原告以新臺幣拾陸萬仟元供擔保後，
得假執行；但被告如以新臺幣壹佰零捌萬玖仟柒佰貳拾元為原告
預供擔保，得免為假執行。
原告其餘假執行之聲請駁回。
    事實與理由
壹、程序事項
    按訴狀送達後，原告不得將原訴變更或追加他訴。但請求之
    基事實同一者；不甚礙被告之防禦及訴訟之終結者，不在此
    限，民事訴訟法第255條第1項第2款、第7款有明文。又民事
    訴訟法第255條第1項第2款所謂請求之基礎事實同一，係指
    變更或追加之訴與原訴之原因事實有其共同性，先後所為請
    求之主張在社會生活上可認為有共通性或關連性，而就原請
    求之訴訟及證據資料於相當程度範圍內具有同一性或一體性
    ，在審理時得加以利用，俾先後兩請求可在同一程序得加以
    解決，以避免重複審理，庶能統一解決紛爭，用符訴訟經濟
    者即屬之（最高法院90年度台抗字第2號裁判意旨參照）。
    本件原告原起訴以被告出租予原告之土地350坪，其中部分
    為訴外人台灣省台中農田水利會（以下簡稱水利會）所有，
    被告明知而出租予原告，係以詐欺方式使原告交付租金，致
    原告溢付租金且遭訴外人水利會請求損害賠償而受有損害，
    原告主張撤銷該部分租約並依侵權行為及不當得利之法律關
    係，請求被告返還溢收之租金及賠償損害。於訴訟送達後，
    於民國（下同）98年7月24日以書狀追加依不完全給付之法
    律關係，解除該部分契約請求回復原狀暨依民法第436條準
    用同法第435條規定請求減少租金，核其追加之訴與原訴，
    其主張之原因事實均係以被告交付原告使用之承租土地面積
    不足，被告有溢收租金之情形，即其主張之原因事實具有共
    同性，且追加之訴與原訴之訴訟、證據資料均具有共通性，
    得於審理時加以利用，且亦不甚礙被告之防禦及訴訟之終結
    ，符合上開法條之規定，應予准許，合先敘明。
貳、實體事項：
一、原告聲明求為判決：被告應給付原告新台幣（下同）2,540,
    808元及自起訴狀繕本送達翌日起至清償日止按年息5%計算
    之利息；原告願供擔保聲請宣告假執行。其陳述略以：
  (一)被告明知坐落台中市○○○○段第1229、1229-4地號土地（
    以下簡稱1229地號、1229-4地號土地）為水利會所有，竟向
    原告誆稱上開土地內約773平方公尺連同坐落台中市○區○
    ○○段第2035地號（以下簡稱系爭土地）內，總面積350坪
    之土地為被告所有，原告因而於87年9月1日起至96年8月31
    日止，向被告承租土地350坪，並簽訂租賃契約，約定租金
    每月35,000元（即每坪100元）。詎告於96年8月17日、22日
    、26日陸續接獲水利會來函通知，請求原告負擔占用1229地
    號、1229 -4地號土地內約773平方公尺之地價稅。經測量後
    ，原告始知被告出租之土地一大部分均為水利會所有土地，
    被告出租予原告之土地中，其所有之土地僅379.32平方公尺
    即114.74坪，原告並因此遭水利會求償1,490,788元及執行
    費123,270元。被告並非1229地號、1229-4地號土地之所有
    權人，亦無權源可出租該土地，原告乃去函要求被告返還溢
    收之租金，經核算被告溢收之租金為2,540,808元【計算式
    ：（350坪－114.74坪）×100元×12月×9年＝2,540,808】
    ，惟被告拒不返還。
  (二)原告自87年9月1日起即向被告承租土地，直至95年9月1日之
    房屋租賃契約書均未附出租標的平面示意圖，就租賃標的亦
    均僅記載「房屋所在地及使用範圖台中市○區○○○路730
    巷12-25號空地租用350坪」，故實際使用位置係以被告到場
    指定界線作為承租範圍後，原告才著手填土、整地、購置相
    關設備、倉庫、貨櫃。每月租金均由被告親到原告之汽車保
    養廠收取，租賃期間被告從未告知原告其指界範圍之1229地
    號、1229-4地號是水利地，被告於95年間知悉水利局要調查
    時，要求原告於95年9月1日之租賃契約辦理公證，該租賃契
    約是被告為規避責任而更改租賃物之標示為台中市○區○○
    ○段第2035地號土地部分出租，惟因承租面積均約為350坪
    ，原告並未起疑，直至遭水利會函請原告負擔地價稅時，原
    告才知悉被告指界之範圍一大部分為水利地。上開租賃契約
    屆期後，兩造曾就租賃物返還事宜於96年10月31日另簽訂協
    議書，第5條約定「臺灣省臺中農田水利會『中水財字第096
    0601243號』函請乙方（即原告）補徵地價稅新台幣肆萬壹
    仟柒佰柒拾柒元，甲方（即被告）同意代為繳納，甲方如有
    需要，乙方並應協同甲方向水利會申請變更受文者（繳款人
    ）。」若被告未出租水利會所有之1229地號、1229-4地號內
    約773平方公尺土地予原告，何以願代原告繳納地價稅，是
    被告自知理虧而願意代繳。被告以詐欺方式使原告交付租金
    ，自應賠償原告之損害；原告知悉上開詐欺情事後，已依民
    法第92條規定撤銷承租系爭土地逾114.74坪部分之意思表示
    ；另承租人因第三人就租賃物主張權利，致不能為約定之使
    用收益者，得準用民法第435條規定請求減少租金。原告爰
    依民法第184條第1項、第179條及第436條準用第435條之規
    定，請求被告賠償損害、返還所受利益及減少租金。
  (三)又民法第227條規定：因可歸責於債務人之事由，至為不完
    全給付者，債權人得依關於給付遲延或給付不能之規定行使
    權利。訴外人蘇渙洲亦向被告承租系爭土地，其承租之面積
    為200坪，原告與訴外人蘇渙洲之承租面積合計應應有550坪
    ，惟經鈞院囑託地政機關測量後，被告實際出租予原告及訴
    外人蘇渙洲之土地合計僅為1294平方公尺，換算約為391坪
    ，短少158.65坪，原告業以存證信函限期5日催告被告就未
    給付之158.65坪履約，逾期不履行就就此158.65坪部分為解
    除契約之意思表示。被告收受原告催告之存證信函逾期仍未
    履行，則兩造所訂租賃契約就158.65坪部分，業經原告依法
    解除，被告應依民法第259條之規定返還此部分所受領之租
    金。
二、被告聲明求為判決：駁回原告之訴；如受不利判決願供擔保
    免為假執行。其陳述略以：
  (一)兩造於95年9月1日經鈞院所屬民間公證人所公證之土地租賃
    契約已明確約定「租賃物標示：台中市南區半平厝2035地號
    土地部分出租（範圍如後附圖斜線部分）。出租面積：約35
    0坪」等語，由公證契約之附圖亦具體明確標示系爭土地內
    350坪之位置，並無包含訴外人水利會所有之1229地號及122
    9-4地號土地，且公證契約第9條約定原告不得在租賃標的物
    上興建房屋，僅得設置臨時汽車架及移動式貨櫃屋。而原告
    係在1229地號及1229-4地號土地上興建建物，作為汽車保養
    廠使用，且於另案自承其於96年12月10日將占用土地之地上
    建物拆除完畢，顯見原告係自行占用訴外人水利會所有之土
    地，被告並未將1229地號及1229-4地號土地出租予原告。
  (二)訴外人水利會雖於鈞院96年度重訴字527號拆屋還地訴訟中
    將兩造列為占用1229、1229-4地號土地之共同被告，惟被告
    於上開訴訟事件審理過程並不知悉上情，致遭水利會聲請一
    造辯論判決而確定。嗣被告知悉後即提起再審，經鈞院97年
    度再字第19號審理，認被告所提再審之訴有理由，並將開確
    定判決不利於被告部分廢棄及駁回水利會之請求，並已判決
    確定，該再審之訴判決理由亦認定被告並未出租1229地號、
    1229-4地號土地予原告。
  (三)被告出租予蘇煥洲之200坪土地部分，於96年8月1日租期屆
    滿後，業經訴外人蘇煥洲將搭建建物拆除，並由被告在98年
    初自行搭建建物，即系爭土地現況與被告出租予蘇煥洲及原
    告時已不相同。鈞院囑託地政測量結果，被告出租予訴外人
    蘇煥洲及原告之系爭土地合計為1294平方公尺，雖不足被告
    出租予上開2人合計應為550坪之面積，惟無法證明短少部分
    全部係位在原告承租之範圍內，故短少部分之面積應按原告
    與訴外人蘇煥洲之承租比例分攤計算。
三、兩造不爭執之事實：
  (一)原告自87年9月1日起至96年8月31日止向原告承租系爭土地
    內約350坪，作為洗車場及停車使用，租金每月35,000元。
    其中87年9月1日起至89年9月1日止所訂租約，約定使用範圍
    為台中市○區○○○路15-24號空地約350坪；90年9月1日至
    95年9月1日止所訂租約，約定使用範圍為台中市○區○○○
    路730巷15-25號空地約350坪；95年9月1日至96年8月31日止
    所訂租約，賃物標示為台中市○區○○○段2035號土地部分
    出租（範圍如附圖斜部份）。出租面積：約350坪。
  (二)原告因無權占用訴外人水利會所有1229、1229-4地號土地約
    773平方公尺，經訴外人水利會起訴請求原告返還不當得利
    及賠償損害，本院以96年度重訴字第527號判決原告應給付
    訴外人水利會5年之不當得利及自93年起至96年地價稅之損
    害，合計1,490,788元及自96年12月13日起至清償日止按年
    息5%計算之利息。並經訴外人水利會向本院聲請強制執行，
    求償上述金額、利息及執行費123,270元，尚在執行中，原
    告尚未給付上開金額予訴外人水利會。
  (三)被告就本院96年度重訴字第527號確定判決提起再審之訴，
    經本院97年度再字第19號判決廢棄本院96年度重訴字第527
    號不利於被告部分並駁回訴外人水利會對被告之起訴，業經
    判決確定。
  (四)被告所有系爭土地，出租予原告及訴外人蘇煥洲之面積如本
    院98年09月17日囑託台中市中山地政事務所測量之Ａ部分面
    積1294平方公尺。
四、法院之判斷：
  (一)原告主張被告明知1229地號及1229-4地號土地為訴外人水利
    會所有，向原告誆稱該土地內給773平方公尺土地為被告所
    有而與系爭土地內，合計總面積350坪為被告所有而出租予
    原告等情，已為被告所否認，並以前詞置辯，經查：兩造於
    95年9月1日簽訂之土地租賃契約書明確記載租賃之標的為系
    爭土地內約350.72坪，並於同日完成公證，有被告提出土地
    租賃契約書、公證書附卷可憑，依照契約書及其附圖所示，
    被告出租予原告之土地，其範圍如契約附圖斜線部分示，即
    標示位於系爭土地內之350.72平方公尺，並未包含訴外人水
    利會所有之1229地號及1229-4地號土地。另參酌被告將系爭
    土地分別出租予原告約350坪、出租予訴外人蘇煥洲約200坪
    ，有兩造分別提出之租賃契約書影本為證，且為兩造均不爭
    執，即被告出租上開2人之面積合計應為550坪，惟依後述本
    院會同兩造至現場指界測量結果，被告實際交付予承租人即
    原告與訴外人蘇煥洲之土地面積為1294平方公尺，換算約為
    391.44坪，即短少158.56坪，縱以短少交付之土地全屬原告
    之承租範圍內，其短少面積換算亦僅約為524平方公尺，惟
    依訴外人水利會另案對原告起訴主張，且為原告所不爭執，
    原告占用12291地號、229-4地號土地之面積則為773平方公
    尺，顯大於本件被告未交付使用之土地面積，即原告實際使
    用之土地面積更較其承租之面積為大，且原告實際使用土地
    之位置及形狀，亦與上開租賃契約書附圖標示之斜線範圍明
    顯不同，實難認為被告有將訴外人水利會所有之土地出租予
    原告使用。況原告對於其占用訴外人水利會所有1229地號、
    1229-4地號土地部分，系依被告指示之界線而使用乙節，於
    理中均未能舉證以實其說，原告復未能提出其他適切之事證
    證明被告確係明知並將訴外人水利會所有之土地出租予原告
    ，則原告主張之前揭事實，未能舉證以實其說，即無足採納
    。原告主張被告將訴外人之土地誆指為其所有而出租予原告
    之事實，暨不足採信為真實，則原告以其受被告詐欺而簽訂
    租賃契約，主張撤銷租賃契約，並依侵權行為及不當得利之
    法律關係請求被告返還溢收租金及依民法第436條準用同法
    第435條之規定請求減少價金，即均屬無由，而不應准許。
  (二)按因可歸責於債務人之事由，致為不完全給付者，債權人得
    依關於給付遲延或給付不能之規定行使其權利；契約當事人
    之一方遲延給付者，他方當事人得定相當期限催告其履行，
    如於期限內不履行時，得解除其契約；契約解除時，當事人
    雙方回復原狀之義務。民法第227條、第254民法、第259條
    分別定有明文。經查：
  1.本件兩造就系爭土地訂立之租賃契約，其租賃標的為系爭土
    地內350坪之土地，則被告依約即負有交付系爭土地內350坪
    土地予原告使用之義務。本院依原告聲請會同兩造到場指界
    被告實際出租交付予原告及訴外人蘇渙洲之土地位置及面積
    ，並囑託地政機關測量，測量結果：被告實際出租予原告及
    訴外人蘇渙洲之土地，如附圖台中市中山地政事務土地複丈
    成果圖所示之A部分，面積為1294平方公尺，換算為391.44
    坪（1294×0.3025＝391.435，小數點以下第3位4捨5入，以
    下同）。而依兩造均不爭執之租賃契約所示，被告出租予訴
    外人蘇煥洲之土地為200坪，加計被告出租予原告之350坪土
    地，合計應為550坪，故被告交付予承租人原告及訴外人蘇
    渙洲之土地面積共短少158.56坪。原告主張上述短少之面積
    均係原告承租之範圍，然亦為被告所否認，本院參酌原告實
    際使用系爭土地及訴外人水利會土地之面積、位置與兩造租
    賃契約之約定並不相合，且原告未能證明係依被告之指界位
    置使用土地，已如前述，又實地地貌業已改變，已無從憑以
    推認被告實際交付予原告使用之土地位置及面積，上述短少
    之面積，既係經實地測量原告與訴外人蘇渙洲合計使用之面
    積而來，則本院應按原告與蘇渙洲之承租面積比例計算被告
    短少交付予原告之土地面積，按此計算之結果，被告短少交
    付予原告使用之土地面積為100.9坪（158.56×350/550＝10
    0.9）。
  2.就上揭被告短少交付之承租土地面積，原告業以存證信函限
    期5日催告被告履行，並經被告自認已收受該存證信函之送
    達，則被告逾期仍未依約履行，原告自得依不完全給付之法
    律關係準用給付遲延之規定，解除該部分之租賃契約。兩造
    間就此短少交付之土地100.9坪部分之租賃契約，暨經原告
    依法解除，則被告就此部分受領原告給付之租金即應依民法
    第259條規定負回復原狀即返還之義務。
五、從而，原告依不完全給付之法律關係，主張解除契約，請求
    被告回復原狀，返還溢領之租金1,089,720元（計算式：100
    .9×100×12×9＝0000000）及自起訴狀繕本送達翌日即98
    年6月12日起至清償日止按年息5%計算之利息，即屬有據，
    應予准許。原告逾此數額之請求則無理由，應予駁回。
六、兩造均陳明供擔保請准宣告假執行及免為假執行，就原告勝
    訴部分，核無不合，爰分別酌定相當擔保宣告之。至原告敗
    訴部分其假執行之聲請亦失其依據，應併予駁回。
七、訴訟費用負擔及假執行之依據：民事訴訟法第79條、第390
    條第2項、第292條第2項。
中    華    民    國    99    年    2    月     5    日
                  民事第一庭    法  官  陳文爵
正本係照原本作成。
如對本判決上訴，須於判決送達後20日內向本院提出上訴狀。
中    華    民    國    99    年    2    月     5    日
                                書記官  施玉卿

司法院資訊處製作；財團法人民間司法改革基金會備份。
